【裁判字號】    99,台上,5617
【裁判日期】    990909
【裁判案由】    偽造有價證券
【裁判全文】
最高法院刑事判決            九十九年度台上字第五六一七號
上  訴  人  甲○○
選任辯護人  賴錫卿律師（法律扶助律師）
上列上訴人因偽造有價證券案件，不服台灣高等法院中華民國九
十七年十一月二十八日第二審判決（九十七年度上訴字第四五六
五號，起訴案號：台灣桃園地方法院檢察署九十六年度偵字第六
四六八號），提起上訴，本院判決如下：
    主  文
原判決撤銷，發回台灣高等法院。
    理  由
本件原判決認定上訴人甲○○係大慶企業社之負責人，其因需金
錢周轉，於民國九十四年七月間，向誠泰商業銀行股份有限公司
（以下稱：誠泰銀行，現改制為台灣新光商業銀行股份有限公司
，以下稱：新光銀行）借款新台幣一百萬元，然其明知乙○○未
同意擔任該筆借款之連帶保證人，亦未同意擔任以大慶企業社為
發票人之本票之共同發票人，為求能順利貸款，竟基於行使及偽
造私文書之犯意，接續在授信約定書之連帶保證人欄位、連帶保
證書之連帶保證人欄位上偽簽乙○○之署名五枚，並委由不知情
之刻印人員，偽刻乙○○之印章一枚，足以生損害於乙○○，同
時盜蓋該印章印文二枚，而偽造表示由乙○○擔任大慶企業社貸
款案之連帶保證人意思之該等私文書，並意圖供行使之用在大慶
企業社即甲○○簽發予誠泰銀行作為擔保之本票上共同發票人欄
位上，偽簽「乙○○」之署名一枚同時偽蓋上開乙○○之印章印
文一枚，使乙○○成為該本票之共同發票人而偽造該有價證券後
，再將上開偽造之私文書及有價證券交付誠泰銀行人員承辦人員
黃靄基辦理相關貸款事宜而行使之，足以生損害於乙○○及誠泰
銀行。因而撤銷第一審諭知上訴人無罪之判決，改判論處上訴人
偽造有價證券罪刑，固非無見。
惟查：(一)、卷宗內之筆錄及其他文書可為證據者，審判長應向當
事人、代理人、辯護人或輔佐人宣讀或告以要旨，為刑事訴訟法
第一百六十五條第一項所明定。事實審法院於審判期日就文書證
據踐行上揭調查程序，旨在使被告徹底了解該等文書記載之內容
及意涵，而為充分之辯論，以使法院形成正確之心證。故文書證
據如未經法院於審判期日依照上揭法定程序踐行調查，即不得作
為事實判斷之依據。原判決採納新光銀行龍山分行九十五年三月
十五日催告函、財政部稅務入口網營業登記資料公示查詢、新光
銀行九十五年五月十七日函、乙○○入出境資料等件，資為上訴
人犯偽造有價證券等罪之部分證據（見原判決第四頁第六至八行
），惟稽之原審審判筆錄之記載，審判長於審判期日並未依法踐
行宣讀或告以要旨該證詞內容之調查證據程序，予上訴人及其辯
護人有陳述意見及辯論之機會（見原審卷第二十七頁），遽採為
斷罪之依據，所踐行之訴訟程序，洵非適法。(二)、有罪之判決，
其所載事實、理由與所宣告之主文，必須互相一致，而事實認定
與理由說明不相一致，或事實、理由欄內之記載，前後齟齬，均
屬判決所載理由矛盾，其判決當然為違背法令。又盜用印章，係
指無權使用他人印章之人，盜取該印章予以使用，所盜用者必為
真正之印章。而無製作權之人，擅自印刻他人名義（或虛無其人
）之印章，因屬虛偽製作，則屬偽造印章，並非盜用印章。經查
，原判決於犯罪事實內既認上訴人委由不知情之刻印業人員，偽
刻乙○○印章一枚，卻又認上訴人係以「盜蓋印章」之方式，而
偽造表示由乙○○擔任大慶企業社貸款案之連帶保證人意思之該
等私文書（見原判決第一頁第二九行），其前後事實相互齟齬，
自有判決理由矛盾之違法。(三)、有罪之判決書，對於被告有利之
證據不採納者，應說明其理由，為刑事訴訟法第三百十條第二款
所明定，故有罪判決書對於被告有利之證據，如不加以採納，必
須說明其不予採納之理由，否則即難謂無判決不備理由之違誤。
證人前後之陳述如相互歧異，事實審法院以自由心證認為證言一
部為真實者，固得採取或捨棄其一部，以為裁判之根據，但其所
以採取或捨棄一部之心證理由，應詳為闡述，方足以昭折服。本
件原判決認定上訴人有如其事實欄所載之偽造有價證券等犯行，
係以證人黃靄基於偵查中之證言與告訴人乙○○於原審時之證詞
大致相符為其主要之論據。惟證人黃靄基於第一審時證稱：「（
對保之前你有跟乙○○聯絡過幾次？）最少一次。」、「（當次
你們對話的詳細內容為何？）確定他那天會不會在場。」、「（
你們在電話中詳細的對話內容為何？）我沒法一字不漏的講，我
說韓先生你禮拜一會不會在那邊，我要過去辦對保，那你會不會
來，他說會，我就留電話給他，就到時候再見面，我們一次把保
對完，類似這樣子。」、「（你在電話中有提到對保的事情，對
保這二個字，他怎麼回答？）對保的事情，我問他葉先生有沒有
和他提過對保的事情，問他知不知道這個事情，類似這樣子的對
話，確認他知不知道這個事情，他有沒有對保的意願，如果當下
他說他沒有對保的意願，我就會請葉先生再換一個保人，因為這
個保人是他提出來的。」、「（他在電話中怎麼回答你，你內心
怎麼認為，是你的事情，現在只是單純講電話中他如何回你的事
情？）他說他了解他知道這個事情，我跟他說我禮拜一去對保，
他說他知道了，因為我要把所有保人都確定，我才能出去。」、
「（那你去對保的當天有無再跟乙○○聯絡？）有。」、「（是
你打電話過去還是甲○○打電話過去？）是甲○○先打，他們講
一半我再接著講。」、「（你跟乙○○在電話中談了什麼內容，
在對保的當天？）你怎麼沒有來這樣子，他說他臨時要出國，人
已經在機場了這樣子。」、「（他人沒到如何辦理對保？）我有
跟韓先生講對保的事情該如何處理，然後葉先生有跟他講話，因
為印章葉先生那邊有，因為他們有工程往來的關係，所以他有他
的印章，說不然我幫你簽，幫你蓋，這樣子。」、「（請你講清
楚一點？）電話裡面我們在聯繫的時候，葉先生問他說你怎麼沒
有來，甲○○有在電話中跟乙○○講說不然我們幫你簽名蓋章，
這樣可不可以，因為你人已經在機場要出國了，而我們要對保了
怎麼辦，因為甲○○工程款需要一筆資金，不可能等他回國之後
才辦，我們就這樣問韓先生這樣可不可以，之後我也有在電話中
跟乙○○確認過，是否由甲○○幫他蓋章簽名處理，乙○○說『
好啦，隨便都可以，你們自己辦沒關係』，就是他同意我們這樣
辦，他說他急著出國。」等語（見第一審卷第八十四頁至第八十
六頁）。而乙○○於第一審時亦證述：「（你在電話中的回答是
否很堅決的跟他拒絕作保，還是只是說你要出國？）我是很委婉
的跟他說我沒有空。」、「（你是否沒有明確說出拒絕他的字眼
？）沒有。」等語（見第一審卷第六十一頁）。倘若屬實，乙○
○原本似已答應上訴人充任連帶保證人，嗣於作保當日藉故不到
場，惟其於電話中並未明確表明拒絕作保，並稱可由上訴人與證
人黃靄基自行處理，則上訴人是否有誤解乙○○已同意作保，而
欠缺主觀犯意？此屬對上訴人有利之證據，自有研求釐清之必要
。且證人黃靄基於偵審前後之證詞，有相當之出入，實情究竟如
何？審理事實之法院，自應詳為勾稽調查，並說明其取捨證據之
理由，始為適法。原審未遑詳察，亦未說明不採納證人黃靄基、
乙○○前述證言之理由，僅分別摘取證人黃靄基於偵查中、告訴
人乙○○於第一審部分證詞即遽行判決，自屬率斷。以上或為上
訴人上訴意旨所指摘，或為本院得依職權調查之事項，應認原判
決有撤銷發回更審之原因。又依卷附本件授信約定書第十五頁之
內容（見偵查卷第三十五頁），有蓋印之乙○○印文二枚，非如
原判決附表編號四所示僅有印文一枚，案經發回，宜一併注意。
據上論結，應依刑事訴訟法第三百九十七條、第四百零一條，判
決如主文。
中    華    民    國  九十九  年    九    月    九    日
                      最高法院刑事第五庭
                          審判長法官  陳  正  庸
                                法官  林  秀  夫
                                法官  林  瑞  斌
                                法官  王  聰  明
                                法官  謝  靜  恒
本件正本證明與原本無異
                                      書  記  官
中    華    民    國  九十九  年    九    月   十五   日
                                                      Ｑ

司法院資訊處製作；財團法人民間司法改革基金會備份。
